臺灣臺東地方法院民事簡易判決
109年度東原簡字第66號
原      告  陳惠妮  
訴訟代理人  傅爾洵律師(法扶律師)
被      告  國軍退除役官兵輔導委員會臺東縣榮民服務處（即
            黃畢開之遺產管理人）

法定代理人  林振生  
訴訟代理人  陳趙祥麟
            程彥旻  
被      告  王清顏  
            潘羿樺  
            陳昭之  
            王雲超  
上  1   人
訴訟代理人  林長振律師
上列當事人間請求拆屋還地事件，本院於民國110年7月13日言詞
辯論終結，判決如下：
    主      文
被告國軍退除役官兵輔導委員會臺東縣榮民服務處應將原告所有
坐落臺東縣○○鎮○○○段00○00地號土地上，如附圖編號(d)、(g)、
(f)所示門牌號碼臺東縣○○鎮○○路00號房屋及其附屬地上物（面
積各如附表一所示）拆除，並將所占用之土地返還原告。
被告王顏清、潘羿樺、陳昭之應將原告所有坐落臺東縣○○鎮○○○
段00○00地號土地上，如附圖編號(c)、(a)、(b)、(h)、(i)所示
之門牌號碼臺東縣○○鎮○○路00號房屋及其附屬地上物（面積各如
附表二所示）拆除，並將所占用之土地返還原告。
被告王雲超應自上開第1、2項所示之門牌號碼臺東縣○○鎮○○路00
○00號房屋及其附屬地上物遷出。
訴訟費用由被告國軍退除役官兵輔導委員會臺東縣榮民服務處於
管理被繼承人黃畢開遺產範圍內，與被告王雲超各負擔3分之1，
餘由被告王清顏、潘羿樺、陳昭之連帶負擔。
本判決得假執行。
    事實及理由
壹、程序方面：
    被告王清顏、潘羿樺、陳昭之經合法通知，未於言詞辯論期
    日到場，核無民事訴訟法第386條各款所列情形，爰依原告
    之聲請，准由其一造辯論而為判決。
貳、實體方面：
一、原告主張：
　㈠坐落臺東縣○○鎮○○○段00○00地號土地（以下合稱系爭土地）
    為原告所有，並由訴外人黃畢開（已歿）在其上興建門牌號
    碼臺東縣○○鎮○○路00號房屋（下稱系爭71號房屋)及其附屬
    地上物，並占用如附圖(即成功地政事務所民國100年11月15
    日成地複字229600~229700號複丈成果圖）所示編號(d)、(g
    )、(f)部分(其中編號(d)為系爭71號房屋主體、編號(g)為
    涼棚、編號(f)為鐵皮屋，所占用系爭土地之面積詳如下列
    三、㈠所述）；訴外人王其興（已歿）則在其上興建門牌號
    碼臺東縣○○鎮○○路00號房屋（下稱系爭70號房屋)及其附屬
    地上物，並占用如附圖編號(c)、(a)、(b)、(h)、(i)部分(
    其中編號(c)為系爭70號房屋本體、編號(a)為已塌陷廚房、
    編號(b)為已塌陷屋頂、編號(h)為倉庫、編號(i)為鐵皮屋
    ，所占用系爭土地之面積詳如下列三、㈡所述）。
　㈡嗣黃畢開於86年9月5日死亡，被告國軍退除役官兵輔導委員
    會臺東縣榮民服務處（下稱臺東縣榮民服務處）為其遺產管
    理人；王其興於92年11月1日死亡，其遺產先為其配偶即訴
    外人黃萬花（已歿）繼承，嗣黃萬花於97年8月18日死亡，
    再由被告王清顏、潘羿樺、陳昭之繼承黃萬花之遺產，而取
    得系爭70號房屋及其附屬地上物。
　㈢被告王雲超係黃畢開軍中同袍，於黃畢開生病時前往照顧黃
    畢開，嗣黃畢開死亡後占有系爭71、70號房屋及其附屬地上
    物迄今，惟黃畢開、王其興之系爭71、70號房屋及其附屬地
    上物就系爭土地既無合法占有權源，被告王雲超自不得以其
    與黃畢開、王其興就系爭71、70號房屋及其附屬地上物有何
    約定而對抗原告，而有遷出系爭71、70號房屋及其附屬地上
    物之義務。
　㈣綜上，系爭71、70號房屋及其附屬地上物既無占有系爭土地
    之合法權源，爰依民法第767條第1項之規定起訴等語。並聲
    明：如主文第1至3項所示。
二、被告答辯：
　㈠被告臺東縣榮民服務處則以：黃畢開於86年9月5日亡故後，
    由臺東縣榮民服務處擔任其遺產管理人，惟黃畢開之全國財
    產稅總歸戶財產查詢清單並未有系爭71號房屋及其附屬地上
    物之遺產記載，亦查無原始起造證明等相關資料可證該房屋
    及地上物為黃畢開所出資興建，故難認系爭71號房屋及其附
    屬地上物為黃畢開之遺產；倘系爭71號房屋及其附屬地上物
    為黃畢開之遺產，應以黃畢開之遺產支應拆除作業等語。並
    為答辯聲明：原告之訴駁回。
　㈡被告王雲超則以：系爭71、70號房屋及其附屬地上物分別為
    黃畢開、王其興所興建，並由黃畢開將系爭71號房屋及其附
    屬地上物借給伊居住使用。伊係系爭71、70號房屋及其附屬
    地上物之現占有人，惟並未有其事實上處分權；且伊非系爭
    土地之占有人，伊就系爭71號房屋及其附屬地上物與黃畢間
    有使用借貨關係，故基於債之相對性，原告不得請求伊自系
    爭71、70號房屋及其附屬地上物中遷出等語。並為答辯聲明
    ：原告之訴駁回。
　㈢被告王清顏、潘羿樺、陳昭之等3人均未到庭，亦未提出書狀
    以供參酌。
三、本件不爭執事項（見本院卷第113頁背面、第149-150頁)：
　㈠如附圖編號(g)所示涼棚（占用21地號面積6.87平方公尺)、
    編號(f)所示鐵皮屋（占用21地號面積11.72平方公尺)，同
    屬編號(d)所示系爭71號房屋（占用21、22地號之面積分別
    為16.48平方公尺、34.46平方公尺）之附屬地上物。系爭71
    號房屋及其附屬地上物前為黃畢開設籍並占有，現為被告王
    雲超占有使用中。
　㈡如附圖編號(a)所示已塌陷廚房（占用21、22地號之面積分別
    為16.10平方公尺、30.44平方公尺）、編號(b)所示已塌陷
    屋頂（占用21、22地號之面積分別為3.39平方公尺、6.5平
    方公尺）、編號(h)所示倉庫（占用21地號面積為4.46平方
    公尺）、編號(i)所示鐵皮屋（占用21地號面積為7.5平方公
    尺），均為編號(c)所示系爭70號房屋（占用21、22地號之
    面積分別為5.74平方公尺、11.3平方公尺）之附屬地上物。
    系爭70號房屋及其附屬地上物為王其興所興建並設籍占有，
    現由被告王雲超占有使用，其中編號(a)、(b)部分之建物並
    已塌陷。
　㈢臺東縣○○鎮○○路00號於43年6月22日由宋欽榮開始設籍，於58
    年4月20日門牌整編為塩濱路64號，於74年3月1日門牌整編
    為塩濱路70、71號2戶，戶長分別為王其興、黃畢開。
　㈣兩造同意以附圖之測量結果為本件之判斷基礎。
四、本件爭點：
　㈠原告請求被告臺東縣榮民服務處拆除如附圖編號(d)、(g)、(
    f)所示系爭71號房屋及其附屬地上物，並將所占用之土地返
    還原告，有無理由？
　㈡原告請求被告王顏清、潘羿樺、陳昭之拆除如附圖編號(c)、
    (a)、(b)、(h)、(i)所示系爭70號房屋及其附屬地上物，並
    將所占用之土地返還原告，有無理由？
　㈢原告請求被告王雲超應自如系爭71、70號房屋及其附屬地上
    物遷出，有無理由？(即被告王雲超得否以其與黃畢開間之
    使用借貸關係對抗原告?）
五、本院之判斷：
　㈠按所有人對於無權占有或侵奪其所有物者，得請求返還之。
    對於妨害其所有權者，得請求除去之，有妨害其所有權之虞
    者，得請求防止之，民法第767條第1項定有明文。又以無權
    占有為原因，請求返還土地者，占有人對土地所有權存在之
    事實無爭執，而僅以非無權占有為抗辯者，土地所有權人對
    其土地被無權占有之事實無舉證責任，占有人自應就其取得
    占有係有正當權源之事實證明之（最高法院85年台上字第11
    20號判決意旨參照）。末按不動產之使用借貸為債之關係，
    僅於契約當事人間有其效力，倘該借用標的有無權占用他人
    土地之情形，借用人不得援引該使用借貸契約對土地所有權
    人主張有權占有。
　㈡原告請求被告臺東縣榮民服務處拆除如附圖編號(d)、(g)、(
    f)所示系爭71號房屋及其附屬地上物，並將所占用之土地返
    還原告，為有理由。
　　⒈經查，如附圖編號(d)、(g)、(f)所示之系爭71號房屋及其
      附屬地上物為黃畢開於74年3月1日門牌整編設籍並占有之
      事實，已如前揭三、㈠、㈢所述，足見被告王雲超所稱其係
      自黃畢開取得系爭71房屋及其附屬地上物乙情，尚非無據
      。
　　⒉又系爭系爭71、70號房屋門牌號碼之編設沿革，原為訴外
      人宋欽榮於43年6月22日開始設籍時之臺東縣○○鎮○○○路00
      號」、嗣於58年4月20日經門牌整編為「塩濱路64號」，
      再於74年3月1日經門牌整編為「塩濱路71、70號」2戶，
      戶長分別為黃畢開、王其興之事實，已如前揭三、㈢所述
      。又門牌號碼「塩濱路64號」之房屋，前為訴外人彭體源
      於33年建築完成並設立稅籍，嗣彭壯菊妹於69年2月26日
      繼承該屋之事實上處分權並變更為納稅義務人，嗣因「塩
      濱路64號」於74年3月1日門牌整編為「塩濱路71、70號」
      ，使原告誤認彭壯菊妹為系爭71、70號房屋及其附屬地上
      物之事實上處分權人，而起訴請求彭壯菊妹拆除並返還系
      爭土地（即本院107年度東簡字第185號，下稱前案），而
      依該案審理時彭壯菊妹所辯：已於71年間將「塩濱路64號
      」房屋出售他人，且其出售時房屋為竹片灰土蓋茅草屋頂
      結構，故現存之系爭71、70號房屋確非其所有；又其出售
      塩濱路64號房屋時，已告知買受人僅有房屋權利，不包含
      土地等語（見前案卷第28-29頁）。是系爭71、70號房屋
      與「塩濱路64號」房屋並非同一，已堪認定。
　　⒊嗣彭壯菊妹於前案獲敗訴判決後提起上訴（即本院108年度
      簡上字第19號，下稱前案上訴），而前案上訴審已認定系
      爭71、70號房屋及其附屬地上物分別為黃畢開、王其興所
      興建。
　　  ⑴被告王雲超曾到院證稱：房屋稅籍證明書所載房屋興建
        時是茅草屋，現況之71號房屋為黃畢開所建，70號房屋
        則為王啟興（應為王其興之口誤，下同）所建，上訴人
        前係以茅草屋開設菸酒店，茅草屋燒毀後，黃畢開、王
        啟興始於原址興建系爭房屋，我因為該時在附近服役而
        親眼見黃畢開興建71號房屋，嗣因和黃畢開為同袍關係
        始居住於71號房屋等語（見前案上訴卷第78頁反面至第
        80頁），並提出其於87年12月8日簽立予被告臺東縣榮
        民服務處，內容為：「故榮民黃畢開君遺產座落臺東縣
        ○○鎮○○里0鄰○○路00號磚造房屋一棟，現無人看管，本
        人自願代為保管維護，並支付水電什雜費，以維持其堪
        用狀態及免遭他人損壞，該房產（含基地）輔導會如要
        收回或變賣出售，本人願無條件遷出，並保證現狀完整
        ，逾期拒不遷讓，願逕受法院之強制執行。」之切結書
        為證（見前案卷第63頁）。
　　  ⑵嗣前案上訴審審理後，以：①系爭71、70號房屋及其附屬地上物為「磚造蓋瓦」之1層樓房屋（占用系爭土地面積共計154.96平方公尺），與彭壯菊妹繼承後出售之塩濱路64號房屋為「竹片灰土蓋茅草屋頂之木石磚造（雜木）」房屋（面積57.8平方公尺），其二者之房屋結構、面積均不相符。②被告王雲超上開證述情節可採等理由，認系爭71、70號房屋及其附屬地上物分別為黃畢開、王其興所興建，而非屬彭壯菊妹有事實上處分權之「塩濱路64號」房屋，並判決原告對彭壯菊妹之拆屋還地訴訟訴敗訴確定等情，業經本院調閱前案及前案上訴卷宗審閱屬實，自堪採信。
　　  ⑶本院綜合上揭系爭土地上門牌號碼變遷及房屋興建、改
        建時序，系爭71、70號房屋及其附屬地上物與彭壯菊妹
        之「塩濱路64號」之房屋結構、面積相異，及被告王雲
        超於前案所提出之切結書內容及證述情節等情，就系爭
        71、70號房屋及其附屬地上物分別為黃畢開、王其興所
        興建乙節，亦與前案確定判決為相同認定。
　　⒋至被告臺東縣榮民服務處雖以依被告王雲超之過去個人經
      歷，不可能親眼看見黃畢開蓋系爭71號房屋及其附屬地上
      物云云。然此僅為被告臺東縣榮民服務處之推測之詞，亦
      不足動搖本院及前案確認判決之認定，自不可採。
　　⒌又被告臺東縣榮民服務處對黃畢開之系爭71號房屋及其附
      屬地上物，是否有占用系爭土地之合法權源，並未為任何
      主張或舉證。參酌彭壯菊妹於前案時已陳稱：於出售「塩
      濱路64號」房屋時，已告知買受人僅有房屋權利，不包含
      土地等語（見上揭⒉），益徵黃畢開就系爭71號房屋及其
      附屬地上物占用系爭土地並未有合法權源。
　　⒍從而，被告臺東縣榮民服務處既為黃畢開之遺產管理人，
      是原告請求其拆除如附圖編號(d)、(g)、(f)所示系爭71
      號房屋及其附屬地上物，並將所占用之土地返還原告，為
      有理由，應予准許。
　㈢原告請求被告王顏清、潘羿樺、陳昭之將附圖編號(c)、(a)
    、(b)、(h)、(i)所示之70號房屋及其附屬地上物拆除，並
    將所占用之土地返還原告，為有理由。
　　⒈系爭70號房屋及其附屬地上物為王其興所興建，已如上揭㈡
      、⒉、⒊、⒋所述。又王其興於92年11月1日死亡前與黃萬花
      為夫妻，兩人未有子女，而黃萬花另有子女王綉珠、王清
      顏、王清洲，其中王清洲於76年6月4日死亡並絕嗣，王綉
      珠於85年9月18日死亡，惟遺有2女即被告潘羿樺、陳昭之
      。嗣王其興死亡時，其遺產由黃萬花1人繼承；而黃萬花
      於97年8月18日死亡時，其繼承人為被告王清顏、潘羿樺
      、陳昭之等情，有王其興、黃萬花之戶籍謄本（除戶部分
      ）、被告王清顏、潘羿樺、陳昭之戶籍謄本（現戶部分）
      、王其興之繼承系統表、臺東○○○○○○○○110年5月12日東成
      功戶字第1100001127號函及所附之黃萬花繼承人之戶籍謄
      本、及司法院家事事件（繼承事件）公告查詢結果4紙可
      證（見本院卷第53-61頁、第122-128頁），足認王其興就
      系爭70號房屋及其附屬地上物之權利義務，已先由黃萬花
      繼承後，再因被告王清顏、潘羿樺、陳昭之繼承黃萬花之
      遺產，而輾轉由告王清顏、潘羿樺、陳昭之取得。是被告
      王清顏、潘羿樺、陳昭之為系爭70號房屋及其附屬地上物
      之事實上處分權人無疑。
　　⒉被告王清顏、潘羿樺、陳昭之經合法通知，未於言詞辯論
      期日到場，亦未提出準備書狀爭執，依民事訴訟法第436
      條第2項、第280條第3項前段準用同條第1項前段之規定，
      視同自認。
　　⒊綜上，原告請求被告王顏清、潘羿樺、陳昭之將附圖編號(
      c)、(a)、(b)、(h)、(i)所示之70號房屋及其附屬地上物
      拆除，並將所占用之土地返還原告，為有理由，應予准許
      。
　㈣原告請求被告王雲超應自系爭70、71號房屋及其附屬地上物
    遷出，為有理由。
　　⒈原告請求被告王雲超應自系爭71號房屋及其附屬地上物遷
      出，為有理由。
　　  查原告請求被告臺東榮民服務處拆除系爭71房屋及其附屬
      地上物，並返還其占有系爭土地，為有理由，已如上揭㈡
      所述。而被告王雲超既主張係向黃畢開借用系爭71號房屋
      及其附屬地上物而取得其占有，然黃畢開既無占有使用系
      爭土地之合法權源，被告王雲超自不得以其與黃畢開間就
      系爭71房屋及其附屬地上物之使用借貸關係對抗原告。
　　⒉原告請求被告王雲超應自系爭70號房屋及其附屬地上物遷
      出，為有理由。
　　  查原告請求被告王清顏、潘羿樺、陳昭之拆除系爭70號房
      屋及其附屬地上物，並返還其占有系爭土地，為有理由，
      已如上揭㈢所述。而被告王雲超既對其為系爭71、70號房
      屋及其附屬地上物之現占有人不爭執，然僅以其與黃畢開
      間就系爭71號房屋及其附屬地上物有使用借貸關係置辯，
      對其就系爭70號房屋及其附屬地上物有何合法占有權源，
      則未置一詞，難認其有何占用系爭70號房屋及其附屬地上
      物之合法權源，遑論以此對抗原告。
　　⒊按土地及房屋雖為各別獨立之不動產，惟房屋不能離開土
      地而單獨存在，使用房屋必須使用該房屋之基地，故房屋
      所有人無權占用他人所有基地，對土地所有人而言，仍屬
      無權占有。從而，原告請求被告王雲超自系爭71、70號房
      屋及其附屬地上物遷出，亦屬有據，應予准許。
六、綜上所述，原告依據民法民法第767條第1項前、中段，請求
    被告如主文第1至3項所示，俱有理由，應予准許。
七、本件事證已臻明確，兩造其餘攻擊防禦方法及證據，核與判
    決之結果不生影響，爰不一一論列，併此敘明。
八、本件係依民事訴訟法第427條第1項適用簡易訴訟程序所為被
    告部分敗訴之判決，依同法第389條第1項第3款規定，應依
    職權宣告假執行。   
九、訴訟費用負擔之依據：依民事訴訟法第79條、第85條第1項
    前段、第2項。 
中　　華　　民　　國　　110 　年　　7 　　月　　30　　日
                  臺東簡易庭　法  官　李立青
以上正本係照原本作成。
如對本判決上訴，須於判決送達後20日內向本庭提出上訴狀。如
委任律師提起上訴者，應一併繳納上訴審裁判費。
中　　華　　民　　國　　110 　年　　7 　　月　　30　　日
                              書記官  劉雅文
附表一：
附圖編 號 占用和平南段21地號面積 占用和平南段22地號面積   d 16.48平方公尺 34.46平方公尺   f 11.72平方公尺 無   g 6.87平方公尺 無 

附表二：
附圖編 號 占用和平南段21地號面積 占用和平南段22地號面積   c 5.74平方公尺 11.3平方公尺   a 16.10平方公尺 30.44平方公尺   b 3.39平方公尺 6.5平方公尺   h 4.46平方公尺 無   i 7.5平方公尺 無